臺灣板橋地方法院刑事判決　　　　　　　　　　　　　九十年度訴字第一七四號
　　公　訴　人　臺灣板橋地方法院檢察署檢察官
　　被　　　告　乙○○
　　選任辯護人　連阿長　律師
右列被告因偽造文書等案件，經提起公訴（九十年度偵緝字第五七Ｏ號、第五七一號
），爰判決如左：
    主      文
乙○○連續行使偽造準私文書，足以生損害於他人，處有期徒刑伍月，如易科罰金以
佰元折算壹日。緩刑貳年。
    事      實
乙○○基於意圖為自己不法所有之概括犯意，自任會首，連續在臺北縣板橋市○○街
一二四號一樓，招募民間互助會，並以在標單上偽簽會員姓名、標金，冒名標會之方
式，詐取會員所繳交之互助會金：
一、民國八十六年十一月五日起會，招募沈庚○○（以沈照清名義參加一會）等會員
    參加，每會新台幣（下同）三萬元，採內標方式，連同會首為四十三人次，定每
    月五日開標，應至九十年五月五日屆滿（下稱第一會）；然乙○○竟於八十九年
    十一月五日前之不詳期間，連續以巳○○（二會中之活會）、丑○○、寅○○會
    員名義之標單冒名投標，足生損害於被冒標之人，並致各活會會員陷於錯誤，而
    如數交付會款。
二、八十七年七月五日起會，招募沈庚○○（以沈照清名義參加一會）等會員參加，
    每會三萬元，採內標方式，連同會首為四十二人次，定每月五日開標，應至九十
    年十二月五日屆滿（下稱第二會）；然乙○○竟於八十九年十一月五日前之不詳
    期間，連續以巳○○（二會）名義之標單冒名投標，足生損害於被冒標之人，致
    各活會會員陷於錯誤，而如數交付會款。
三、第二會會員甲○○所參與的兩會，因之前均借予被告，嗣甲○○急用缺錢，乙○○無力立即還款，不得已，再以甲○○名義冒標一會，致各活會會員陷於錯誤，
    而如數交付會款。
嗣乙○○宣佈第一、二會均自八十九年十一月五日起停標，沈庚○○等人始知受騙；
上述標單均未扣案，常情均於開標後即毀棄而滅失、不存在。
    理      由
壹、有罪部分
一、認定被告犯罪所憑之證據
（一）證人巳○○、丑○○、寅○○、劉英賢之證詞。
（二）告訴人沈庚○○、己○○、子○○、陳樁松、壬○○、辛○○、辰○○之指訴
      。
（三）卷附互助會會單二紙可稽。
（四）被告就投標之方式、過程及甲○○再標部分之自白，核與證人即會員丁○○、
      甲○○所述相符。
二、被告辯解不採之理由
（一）被告辯稱，會員巳○○、丑○○、寅○○（以上二人係由父親即證人劉英賢代
      理處理互助會事宜），均同意借標等語；經本院訊問，連同證人劉英賢在內，
      被告所指證人均堅詞未同意借標。
（二）所辯：上述會員因擔心坦言曾同意借標予被告，將影響日後會款債務處理時的
      權益，以致不敢承認；再者，由證人劉英賢明確表示，不願追究被告倒會的責
      任等話語，即可證證人劉英賢確曾代理會員丑○○、寅○○同意借標予被告等
      等。經查，被告前段所辯之情，確實「有此可能」，但無法查得具體事證證明
      「其實是事實」；至於「不擬追究責任」不當然等同於「曾經同意」，此由證
      人即會員巳○○當庭所陳，他固然未曾同意借標，但並不希望被告被判刑，「
      這年頭經濟不景氣，被倒（指被告）是很平常的，我也能理解‧‧‧。」得證
      。
三、論罪科刑
（一）按民間互助會之標單，僅寫一定金額及標會者之署押，單從該記載內容形式觀
      之，尚無法瞭解其為何種用意之證明，而必須依據會員間標會之習慣，始足以
      表示該一定金額即為標取會款之利息、姓名表示係標取會款之會員。因此偽造
      標單，應認係偽造刑法第二百二十條第一項，以文書論之私文書。
（二）被告乙○○意圖為自己不法之所有，假冒巳○○、丑○○、寅○○、甲○○名
      義，偽簽四人之署押，偽造依習慣表示巳○○等投標會款，上載一定標息金額
      之標單，進而行使，詐取互助會活會員之會款，所為係犯刑法第二百十六條、
      第二百二十條第一項、第二百十條之行使偽造準私文書罪（關此之起訴法條應
      予變更）、第三百三十九條第一項之詐欺取財罪。所為偽造署押之行為，為偽
      造準私文書之部分行為；其偽造準私文書之低度行為，復為行使偽造準私文書
      之高度行為所吸收，皆不另論罪。被告先後多次行使偽造準私文書與詐欺取財
      罪犯行，各皆時間緊接，所犯構成要件相同，各應依連續犯之規定，分別論以
      一罪，並均依法加重其刑。被告數次冒標詐欺取財犯行，均係同時向多數之活
      會會員詐取會款，屬一行為觸犯數罪名之想像競合犯，應從一詐欺取財罪處斷
      。所犯上開二罪間，因具有方法、結果之牽連關係，應從一重之連續行使偽造
      準私文書罪處斷。
（三）爰審酌刑法第五十七條規定之事項，判處如主文所示之刑，並諭知易科罰金之
      折算標準。
（四）被告乙○○前無犯罪紀錄，有臺灣高等法院檢察署刑案紀錄簡覆表在卷可按，
      已將全部家產委託律師分配（九十年度偵緝字第五七一號卷第四十一頁至五十
      四頁），雖然死會會員無視民法債編第十九節之一「合會」之規定，多拒付死
      會款，被告仍勉力收取，且均交由律師統一處理，此經律師即辯護人證述在卷
      ，為使被告能履行債務賠償被害人之損害，因認本案所宣告之刑以暫不執行為
      適當，併宣告緩刑如主文，以勵持續清償本件互助會款債務。
（五）至起訴意旨並聲請宣告沒收未扣案，遭冒標之各該標單；但民間互助會標單通
      常在開標揭曉後即丟棄，此為常情所得理解，且無證據證明未毀棄，是該等標
      單及其上偽造之署押，顯均已滅失而不存在，為免將來執行之困難，不另為沒
      收之諭知，附此敘明。
四、適用之法律
    刑事訴訟法第二百九十九條第一項前段、第三百條，刑法第五十六條、第二條第
    一項前段、第二百十條、第二百十六條、第二百二十條第一項、第三百三十九條
    第一項、第五十五條、第四十一條第一項前段、第七十四條第一款，罰金罰鍰提
    高標準條例第一條前段、第二條。
貳、不另為無罪部分
一、公訴意旨並認被告涉犯冒標之會，尚有第一會之卯○○、丁○○、戊○○；第二
    會癸○○（二會，由妻高美鈴處理）、甲○○、丙○○等會。
二、經訊問，證人卯○○、丁○○、高美鈴、甲○○及丙○○均坦言，被告曾向其等
    借會週轉，但如今他們也成了被害人；至於證人戊○○亦證述，被告確曾要求借
    會，當初曾答應，後來因兒子購屋缺錢，曾表示不能借標的意思等語。可證被告
    在借標之前確曾向證人等請求，主觀犯意上尚難認定被告存有冒標詐欺之故意。
    此部分犯行不能證明犯罪，因與前述論罪科刑部分具有連續犯，裁判上一罪關係
    ，爰不另為無罪之諭知。
中      華      民      國      九十一    年    二    月      二十七    日
                                法  官    郭   豫   珍
右正本證明與原本無異。
如不服本判決，應於判決送達後十日內向本院提出上訴狀 (應附繕本) ，上訴於臺灣
高等法院。
                                書記官    張   惠   芳
中      華      民      國      九十一    年    二    月      二十七    日
附錄本案論罪科刑法條全文
刑法第二百十條
偽造、變造私文書，足以生損害於公眾或他人者，處五年以下有期徒刑。
刑法第二百十六條
行使第二百十條至第二百十五條之文書者，依偽造、變造文書或登載不實事項或使登
載不實事項之規定處斷。
刑法第三百三十九條
意圖為自己或第三人不法之所有，以詐術使人將本人或第三人之物交付者，處五年以
下有期徒刑、拘役或科或併科一千元以下罰金。
以前項方法得財產上不法之利益或使第三人得之者亦同。
前二項之未遂犯罰之。
刑法第二百二十條（新）：
在紙上或物品上之文字、符號、圖畫、照像，依習慣或特約，足以為表示其用意之證
明者，關於本章及本章以外各罪，以文書論。
錄音、錄影或電磁紀錄，藉機器或電腦之處理所顯示之聲音、影像或符號，足以為表
示其用意之證明者，亦同。
稱電磁紀錄，指以電子、磁性或其他無法以人之知覺直接認識之方式所製成之紀錄，
而供電腦處理之用者。
